臺灣桃園地方法院民事判決　　　　　　 94年度家訴字第111號
原　　　告　丙○○
　　　　　　　　　　　　號
被　　　告　乙○○
上列當事人間確認婚姻關係存在事件，本院於民國94年9 月19日
辯論終結，判決如下：
    主      文
確認兩造婚姻關係存在。
訴訟費用由被告負擔。
    事實及理由
一、原告起訴主張：兩造係夫妻，於民國83年10月10日結婚，婚
    姻關係存續中育有二子。嗣於94年3 月1 日辦理離婚登記，
    惟兩造雖簽立婚協議書，然因協議書上之其中一名證人丁○
    ○於當時並不同意兩造離婚，而另一名證人甲○○並未在場
    見聞及簽名，係由被告自行將印章蓋於離婚協議書上，離婚
    協議書上二名證人之簽名，亦皆係由被告代簽，該離婚未合
    於民法第1050條之要件，顯有無效之原因，爰提起本訴，聲
    明確認兩造婚姻關係存在。
二、被告則以：兩造合意離婚時，商議雙方各找一名證人見證，
    故被告在電話中徵詢母親甲○○同意之後，即代理未在場之
    母親在兩願離婚書上簽章，而原告所找來之見證人丁○○確
    實有到場並交付印章，由被告代理簽章完畢後，兩造即至戶
    政事務所辦理離婚登記等語置辯，並聲明駁回原告之訴。
三、本件原告主張兩造為夫妻，於94年3 月1 日協議離婚，並已
    向戶政機關辦理離婚登記之事實，有原告提出之戶籍謄本及
    本院調取之離婚登記申請書等件為證，堪信為真實。
四、得心證理由：
（一）按兩願離婚，應以書面為之，有二人以上證人之簽名，並
      應向戶政機關為離婚之登記，民法第1050條定有明文。該
      條所以規定兩願離婚應以書面為之，並應有二人以上證人
      之簽名，旨在確實證明當事人有離婚之合意，而無抑勒或
      欺瞞情事，是證人之簽名，雖未限定須與書據作成同時為
      之，縱為離婚書據作成後所加簽，亦無不可。然既稱為證
      人，自須對於離婚之協議在場聞見，或知悉當事人間有離
      婚之協議，而願為證明者，始足當之，此項證人為不可代
      替性，自不容授權他人代理而為證明。
（二）經查，證人丁○○確實於兩造協議離婚時在場見聞，並交
      付印章予被告，同意被告簽名、用印於兩願離婚書上乙節
      ，業經證人丁○○到庭證述屬實；原告雖主張該名證人對
      兩造協議離婚一事不表贊成，是難謂其為有效之見證，惟
      兩造離婚時需兩名證人在場見聞，僅具見證效果，證人並
      無權決定兩造是否離婚，是證人丁○○在場為兩造離婚之
      見證，並同意被告簽章於兩願離婚書上，仍屬有效。
（三）次查，證人甲○○於兩造協議離婚時，並未在場見聞，是
      被告以電話徵詢證人是否願任見證人，而由被告代理簽名
      用印於兩願離婚書乙節，業經甲○○到場證述屬實，並為
      被告所自認。而據證人甲○○所陳：「當是我人在台北，
      被告打電話給我說她要離婚，在電話中被告要我的身分證
      號碼，並要我的印章，我要被告考慮清楚，由她自己做決
      定。」「我當時沒有跟原告確認是否有離婚的意思。」等
      語，是證人甲○○確實於兩造協議離婚時未在場，且未親
      聞確認兩造離婚之合意，僅憑被告一方之請求，即於電話
      中授權或事後追認被告代為見證簽名及蓋章，並不足為有
      效證人。
五、綜上所述，本件兩造離婚，欠缺有效之證人，與法定方式未
    合，自不生效力可言，從而原告請求確認兩造間婚姻關係存
    在，誠屬有據，應予准許。
六、結論，原告之訴為有理由，依民事訴訟法第78條，判決如主
    文。
中　　華　　民　　國　　94　　年 　　9　　月　　30　　日
                            家事法庭  法　    官　劉雪惠
上列正本證明與原本無異
如對本判決上訴，須於判決送達後20日內向本院提出上訴狀
中　　華　　民　　國　　94　　年　　 9　　月　　30　　日
                                      書  記  官　劉宗源
